【裁判字號】    89,台上,2946
【裁判日期】    890525
【裁判案由】    殺人等罪
【裁判全文】
最高法院刑事判決                              八十九年度台上字第二九四六號
    上 訴 人  台灣高等法院高雄分院檢察署檢察官
    被    告  甲○○
右上訴人因被告殺人等罪案件，不服台灣高等法院高雄分院中華民國八十六年十月三
十日第二審更審判決（八十六年度上更(一)字第一六○號，起訴案號：台灣高雄地方法
院檢察署八十三年度偵字第一七七二七號、八十四年度偵字第一○二四五號），提起
上訴，本院判決如左：
    主  文
原判決撤銷，發回台灣高等法院高雄分院。
    理  由
本件原判決以公訴意旨略以：被告甲○○於民國八十三年九月七日與葉東瑤（業經第
一審法院判處過失致人於死罪確定）及劉振琪（業經第一審判處罪刑確定）基於共同
之犯意持有開山刀乙支、制式手槍乙支及子彈、手銬等物品由被告駕駛借得之車號Ｘ
Ｇ－四三四九號自用小客車欲前往高雄縣大社鄉向某不詳姓名之人催討債務，同日凌
晨一時許行經大社鄉○○村○○路一三七號附近時，因遇警盤查，被告心虛，雖見前
有張金城所騎乘車號ＷＪＦ五○六號機車，仍置之不顧，以殺人之不確定故意向前方
加速逃逸，被告駕車欲繞過張金城之機車未果，仍撞及張金城所騎乘之機車，致張金
城倒地受傷，被告旋因駕車追撞路邊之車號ＸＹ－四九八九號、000－0000號
及ＴＹ六八七三號三輛自用小客車後無法動彈，三人遂下車分頭奔逃，被告與葉東瑤
均逃逸，劉振琪當場被警逮捕，並在ＸＧ－四三四九號自用小客車內查獲制式九○手
槍子彈九發、開山刀乙支、手銬乙副等物品，張金城經送醫急救延至同年月十日晚間
九時許因腦出血不治死亡，因認被告涉犯刑法第二百七十一條第一項殺人罪，及槍
彈藥刀械管制條例第七條第四項及同條例第十一條第三項之罪嫌；但經原審審理結果
，認為不能證明被告犯罪。因而撤銷第一審判決，改判諭知被告無罪。固非無見。
惟查：一、證據之證明力，雖屬於事實審法院自由判斷職權，但其所為判斷，仍應受
經驗法則及論理法則之支配。第一審共同被告劉振琪於警訊時供稱：「我與甲○○多
年前即認識，係朋友關係，時有來往，另葉東瑤是甲○○介紹認識，與他並不很熟識
。」，於第一審仍供稱：「我和甲○○較熟，和葉（東瑤）只是見過幾次面。」、「
（與葉東瑤）不很熟，祇一起喝過二、三次酒，我和甲○○較熟而已。」各等語（見
相驗卷第十七頁，第一審重訴卷第十七頁、重訴緝卷第四十八及四十九頁）；倘屬無
訛，依其所供分別與被告及葉東瑤間相識深淺不等之程度，衡情殊無一再將被告與葉
東瑤二人混淆之可能，且被告當時果真不在場，劉振琪既與被告較為熟識，更無將肇
事責任嫁禍於不在場之被告之理。是則劉振琪於被捕到案後，在警訊及檢察官初訊時
均堅稱當時係由被告駕駛肇事車輛，於警訊並稱：「當時是由甲○○駕駛，綽號阿德
坐在右邊前座，而我則是坐在駕駛後座之位置。由被告電邀於八十三年九月六日晚二
十三時三十分在澄清湖門前搭載我，上車後直接往大社方向行駛」云云，經警方調出
葉東瑤之戶口卡片後，更直指綽號「阿德」或「阿得」者即係葉東瑤，直至檢察官命
具保停止押後，於八十三年十一月八日起始改稱：當時係葉東瑤開車，車上另一人
為葉東瑤之朋友「阿德」，被告當時未在車上云云，其於交保後始行改口之供詞是否
可信，值堪推敲。原審就葉東瑤於原審所供伊與劉振琪交情友好，為掩護伊而在警訊
時謊稱係被告駕車等違反情理之供詞，未細心勾稽，即遽予採信，其採證認事難認於
經驗及論理法則無違。二、審理事實之法院，本乎發見實質的真實之本旨，對於案內
一切與罪名之成否、論罪科刑有關之證據，除認為不必要者外，均應詳為調查，然後
基於調查所得之心證，以為判斷之基礎。故證據雖已調查，若尚有其他必要部分並未
調查，即與證據未經調查無異，如遽行判決，仍難謂無刑事訴訟法第三百七十九條第
十款規定所稱應於審判期日調查之證據，而未予調查之違法。劉振琪於第一審調查訊
問時，原供稱「當天是甲○○叫我出去的，我就坐計程車過去，葉東瑤就叫我同行」
，後稱「是葉東瑤叫我和他去討錢，而是甲○○叫我去他家坐，去到甲○○家，葉東
瑤就在甲○○家了」，復改稱「原先我是去甲○○家泡茶，……我約九點多去的，約
坐了半小時，葉東瑤和另一位叫「阿德」之人至甲○○家」（見第一審重訴卷第十七
、十八頁，重訴緝卷第四十七頁），就其與葉東瑤到達被告住處時間之先後，前後不
一，其供述之真實性已難憑信，其所稱葉東瑤與綽號「阿德」之人至被告住處一節，
是否確有其事，更難無疑；況其於第一審供稱「阿德」者「長得瘦高約一七○公分」
，此與被告所稱「阿德」之體形為（身高）一六五公分左右，（體重）六、七十公斤
，外形略壯云云（見第一審重訴緝卷第四十七、五十一頁），並不相符。則劉振琪於
警訊所稱坐於駕駛座右座之「阿德」之人是否確非葉東瑤而係另有其人，攸關被告被
訴罪名之是否成立，自有詳查之必要。此於本院前次判決發回意旨已予指明，原審仍
未查明，即遽行判決，對於劉振琪與被告間上開就「阿德」之人供述之歧異，亦未於
判決內說明其證據取捨之理由，難謂無調查職責未盡及理由不備之違誤。三、肇事後
，被告曾與劉振琪、葉東瑤委託林宏宗之助理前往與被害人之家屬洽談和解事宜，此
據被害人張金城之胞弟張金增供明在卷（見第一審重訴緝卷第七十二頁反面）；倘有
其事，能否判斷被告與本案全然無涉？原審未釐清疑竇，亦難昭折服。檢察官上訴意
旨執以指摘原判決不當，非無理由，應認原判決仍有撤銷發回之原因。
據上論結，應依刑事訴訟法第三百九十七條、第四百零一條，判決如主文。
中      華      民      國    八十九    年      五      月    二十五    日
                              最高法院刑事第十庭
                                  審判長法官  曾  有  田
                                        法官  陳  宗  鎮
                                        法官  劉  介  民
                                        法官  魏  新  和
                                        法官  孫  增  同
      右正本證明與原本無異
                                              書  記  官
中      華      民      國    八十九    年      六      月      一      日


司法院資訊處製作；財團法人民間司法改革基金會備份。
